最高法院民事判決　　　　　　　　　　　　　　　九十一年度台上字第二六三五號
　　上　訴　人　Ｄ○○
　　　　　　　　癸○○
　　　　　　　　丑○○
　　　　　　　　子○○
　　　　　　　　庚○○
　　　　　　　　Ｋ○○
　　　　　　　　寅○○
　　　　　　　　酉○○
　　　　　　　　Ｉ○○
　　　　　　　　Ｇ○○
　　　　　　　　Ｆ○○
　　　　　　　　Ｃ○○
　　　　　　　　亥○○
　　　　　　　　己○○
　　　　　　　　黃○○
　　　　　　　　Ａ○○
　　　　　　　　地○○
　　　　　　　　宙○○
　　　　　　　　宇○○
　　　　　　　　甲○○
　　　　　　　　Ｈ○○
　　　　　　　　Ｊ○○
　　　　　　　　乙○○
　　　　　　　　辛○○
　　　　　　　　天○○
　　　　　　　　戌○○
　　　　　　　　玄○○
　　　　　　　　午○○
　　　　　　　　戊○○
　　　　　　　　壬○○
　　　　　　　　Ｌ○○
　　　　　　　　卯○○
　　　　　　　　丁○○
　　　　　　　　辰○○
　　　　　　　　未○○
　　　　　　　　丙○○
　　　　　　　　Ｅ○○
　　　　　　　　巳○○
　　共　　　同
　　訴訟代理人　邱六郎律師
　　被 上訴 人　申○○
　　訴訟代理人　蘇友辰律師
右當事人間請求確認派下權不存在事件，上訴人對於中華民國九十年四月二十四日台
灣高等法院第二審更審判決（八十九年度重上更(二)字第九二號），提起上訴，本院判
決如左：
    主  文
原判決廢棄，發回台灣高等法院。
    理  由
本件被上訴人主張：伊曾祖陳彬琳（堂號源春、諱奕霖）為紀念陳姓一世祖「仙媽公
」，於清光緒二十三年間自行斥資，以「仙媽公」名義向五大房公記「陳振春」購買
如第一審判決附表一所示之土地十五筆（下稱系爭土地），並於日本官署制作之土地
台帳登記業主為「仙媽公」、管理人「陳彬琳」，係屬私業。迨至台灣光復後，政府
於民國三十六年辦理土地總登記，仍登記所有權人為「仙媽公」、管理人「陳彬琳」
，嗣伊為辦理繼承登記，誤認須以祭祀公業名義為之，始於六十七年五月十九日申請
更正登記所有權人為「祭祀公業仙媽公」，詎上訴人竟自稱渠等均為「祭祀公業仙媽
公」派下，侵害伊權利等情，爰求為確認上訴人就「祭祀公業仙媽公」之派下權不存
在之判決（被上訴人訴請第一審共同被告陳佩印等十五人對「祭祀公業仙媽公」之派
下權不存在部分，經第一審判決陳佩印等十五人敗訴後，未據彼等聲明不服，已告確
定）。
上訴人則以：「祭祀公業仙媽公」與「祭祀公業陳仙媽公」為同一主體，係兩造之祖
先「啟永公」、「啟通公」、「光順公」、「成業公」、「啟好公」……等共七十人
於清咸豐年間共同發起設立，性質上屬「合約字之祭祀公業」，而非被上訴人之曾祖
陳彬琳獨資所設立，尤非其私業，至陳彬琳則僅係「祭祀公業仙媽公」之管理人而已
。又被上訴人一再主張系爭土地為其私業，非屬祭祀公業，即不生派下權問題，且被
上訴人對「祭祀公業仙媽公」之派下權亦未確定，其提起本件確認之訴自無受確認判
決之法律上利益等語，資為抗辯。
原審將第一審所為被上訴人敗訴部分之判決廢棄，改判確認上訴人對「祭祀公業仙媽
公」之派下權不存在，係以：上訴人既於被上訴人向台北市政府申請公告「祭祀公業
仙媽公」派下全員名冊時提出異議，且以訴外人陳宜坤等十二人為被告，訴請確認上
訴人對「祭祀公業仙媽公」之派下權存在，則被上訴人即有提起本件確認訴訟之必要
。又上訴人既主張被上訴人為「祭祀公業仙媽公」之派下員，且被上訴人之曾袓陳彬
琳亦為該祭祀公業之必為派下之首任管理人，並持有系爭土地之上手契「江茂桐杜賣
盡根契字」（下稱上手契），則身為陳彬琳唯一繼承人之被上訴人自為「祭祀公業仙
媽公」之派下員，依法本件消極確認之訴，即應由主張派下權存在之上訴人負舉證之
責。惟查：(一)祭祀公業之設立，正常情形應僅設立一個祭祀公業，不可能同時設立二
個不同名稱（祭祀公業仙媽公及祭祀公業陳仙媽公）之祭祀公業，尤無可能前者管理
人為陳彬琳一人，後者管理人為陳彬琳、陳照欽二人，是「發起設立緣由書」並無從
證明「祭祀公業仙媽公」與「祭祀公業陳仙媽公」之設立人為同一，以及上訴人為該
設立人之繼承人。又「撥付歸管盡根水田契字」（下稱水田契字）並未經買賣當事人
及其關係人簽署，上訴人執以抗辯系爭土地為兩造祖先等共七十人所設立之祭祀公業
太祖仙媽公買受，亦難認有據。(二)「上手契」所載江茂桐出賣予合春共有之標的物除
水田外，尚有山埔及厝地，而陳彬琳僅買受共有人振春鬮分取得之水田部分，則被上
訴人主張陳彬琳因執有「上手契」而出具「收契券字」，應堪採信。至「收契券字」
關於「租谷」之記載，應屬贅文，蓋稻穀乃易於腐爛之物不宜久存，當不致於須用之
時始予取出，此由「收支決算報告」記載「祭祀公業陳仙媽公」之租谷歷年均變賣為
現金存儲，益足證之。是上訴人辯稱系爭土地若為陳彬琳個人買受，應無庸出具記載
「收存之契卷及租谷，若要用之日聽公同取出」之「收契券字」云云，顯不足採。又
上訴人既舉陳彬琳因持有「上手契」而出具之「收契券字」為證，自不容其否認「上
手契」之真正，且系爭土地及「上手契」所示合春共有土地之情形，亦據被上訴人提
出地形套繪圖，與證人鄭心溪結證相符，故上訴人否認「上手契」之真正，亦不足採
。(三)關於「祭祀公業陳仙媽公」之「訴狀」及「收支決算報告」，本與「祭祀公業仙
媽公」無關，而「祭祀公業陳仙媽公」之田地年可得租穀六．五九石，雖較「收支決
算報告」記載日據時期明治二十五年收入兩期租谷四十三石八斗為少，但基於「祭祀
公業仙媽公」與「祭祀公業陳仙媽公」同祀陳仙媽公一人，且由「祭祀公業陳仙媽公
」設袓厝即祠堂以供祭祀，「祭祀公業仙媽公」以年可得租穀不及半數之四十三石三
斗，列入「祭祀公業陳仙媽公」之收入，俾供祭祀之用，亦屬合情合理。況對於「收
支決算報告」所列收支數字必斤斤計較之訴外人陳廟等四十四人，依陳彬琳計算之總
結餘款金額請求分配，彼等亦是認「祭祀公業仙媽公」之租穀非屬「祭祀公業陳仙媽
公」所應得，此適足證明該二祭祀公業為不同祭祀體。又「收支決算報告」並無買賣
價金收支之記載，且未載明係何買賣之中人禮，依常理並不可能於買受八年後支付，
是「收支決算報告」所載之十二元中人禮，自難認為買受系爭土地而支出。再由「祭
祀公業仙媽公」及「祭祀公業陳仙媽公」分別支出所需費用，由證人陳福壽一人採購
，並分別具據，更可證明該二祭祀公業為同祀一仙媽公之不同祭祀體。(四)「確認及證
明書」係陳福壽受脅迫而簽名，且上訴人之原審訴訟代理人Ｂ○○不僅在場構成多人
脅迫之勢，並明知該書證非真實，而仍提出作為不利於被上訴人之認定證據，堪認其
抗辯為不實。又依坐落汐止鎮○○段南港子小段七、八及八之一地號土地之台帳、登
記簿謄本記載，所有權人為「祭祀公業陳仙媽公」，管理人為數人管理或陳彬琳等二
人，或陳彬琳、陳欽明，亦無從據以認定「祭祀公業仙媽公」與「祭祀公業陳仙媽公
」為同一祭祀體。至日據時代之土地台帳記載系爭土地所有人為「祭祀公業仙媽公」
抑或「仙媽公」，則與認定「祭祀公業仙媽公」與「祭祀公業陳仙媽公」是否為同一
祭祀體無關。(五)被上訴人持以申請更改「仙媽公」為「祭祀公業仙媽公」之里、鄰長
保證書，所謂「異名稱同一權屬」係指去掉誤植之「陳」字後，恢復為原來之「仙媽
公」與「祭祀公業仙媽公」二者間為異名同權屬。至被上訴人未能提出「祭祀公業仙
媽公」成立之合約字或規約，及陳彬琳個人買受系爭土地之買賣契約，因係陳彬琳距
今百年前所作之事，未克陳明證實，乃屬常理，且系爭土地於日據時期未辦理登記，
並執有「上手契」為土地所有權之憑證，陳彬琳於「水田契字」未經當事人等簽署成
立後，個人買受系爭土地未再立書面契約，亦與情理無違。況被上訴人主張「祭祀公
業仙媽公」本屬私業，自無合約字或規約。(六)綜上所述，「祭祀公業仙媽公」與「祭
祀公業陳仙媽公」並不能認係兩造祖先等共七十人所設立之同一祭祀體，參以上訴人
對陳宜坤等十二人起訴請求確認渠等對「祭祀公業仙媽公」派下權存在，獲第一審判
決勝訴後，每人收取明知係陳宜坤等盜賣系爭土地之贓款各新台幣一百二十萬元與之
成立和解，並具狀撤回起訴承認就「祭祀公業仙媽公」無派下權，自應認上訴人就「
祭祀公業仙媽公」並無派下權存在。從而，被上訴人提起本件確認訴訟，請求確認上
訴人就「祭祀公業仙媽公」之派下權不存在，為有理由，應予准許等詞，為其判斷基
礎。
按提起消極確認訴訟之原告，倘無權利因被告之主張而受損，則難謂有即受確認判決
之法律上利益，是本件被上訴人若非「祭祀公業仙媽公」之派下，因對何人為該祭祀
公業之派下，無置喙之餘地，則其以「祭祀公業仙媽公」之派下，請求確認上訴人對
該祭祀公業之派下權不存在，自難謂有即受確認判決之法律上利益，依民事訴訟法第
二百四十七條第一項規定，即不得提起本件確認之訴。查上訴人辯稱「祭祀公業仙媽
公」係由兩造祖先等共七十人所設立，雖為原審所不採，然被上訴人所主張「祭祀公
業仙媽公」係其曾祖陳彬琳設立，因而對該祭祀公業有派下權存在云云一節，既又為
上訴人所否認，則在被上訴人舉證證明「祭祀公業仙媽公」係陳彬琳設立前，似難謂
其對該祭祀公業有派下權存在。乃原審依其所不採之上訴人前開抗辯，認定被上訴人
就「祭祀公業仙媽公」有派下權存在，即屬可議。次查陳彬琳係「祭祀公業仙媽公」
及「祭祀公業陳仙媽公」之管理人，為原審確定之事實，且用以證明系爭土地所有權
之「上手契」，由祭祀公業之管理人保管收存，亦合乎情理。況上訴人對於陳彬琳何
以持有「上手契」，並辯稱係以出賣人五大房振春後裔之身分，依「水田契字」之約
定保管「上手契」（見原審卷一九六頁正面倒數第四行至背面第五行）。惟原審不僅
未就上訴人上開抗辯於判決理由項下說明其意見，而憑陳彬琳生前持有「上手契」，
即認被上訴人係「祭祀公業仙媽公」之派下，亦嫌速斷。按祭祀公業之管理人非必由
派下任之，申言之，祭祀公業之管理人非當然為派下，是原審又以陳彬琳為「祭祀公
業仙媽公」之管理人，謂被上訴人係「祭祀公業仙媽公」之派下，並有未當。末查被
上訴人主張「祭祀公業仙媽公」為陳彬琳所設立，因而另以訴外人陳宜坤等十二人為
被告，請求確認被上訴人對該祭祀公業派下權存在，經第一、二審法院判決其敗訴後
，現繫屬於第三審。準此，被上訴人是否為「祭祀公業仙媽公」之派下，尚非無疑。
倘被上訴人非屬該祭祀公業之派下，依前說明，其提起本件確認之訴，即難謂有理由
。上訴論旨，指摘原判決不當，求予廢棄，非無理由。
據上論結，本件上訴為有理由。依民事訴訟法第四百七十七條第一項、第四百七十八
條第一項，判決如主文。
中      華      民      國    九十一    年     十二     月    二十七    日
                              最高法院民事第一庭
                                  審判長法官  李  錦  豐
                                        法官  楊  鼎  章
                                        法官  吳  麗  女
                                        法官  許  朝  雄
                                        法官  陳  淑  敏
      右正本證明與原本無異
                                              書  記  官
中      華      民      國    九十二    年      一      月     二十     日
